臺灣高等法院民事判決
                                    100年度家上字第132號
上  訴  人即
附帶被上訴人  Ａ０１
訴  訟代理人  凃秀蕊律師
被  上  訴人  Ａ０２  

被  上訴人即
附帶上訴人兼
上法定代理人  Ａ０３    
共        同
訴  訟代理人  紀冠伶律師
上列當事人間履行離婚協議事件，上訴人對於中華民國100 年3
月23日臺灣臺北地方法院99年度重家訴字第21號第一審判決提起
上訴，被上訴人Ａ０３為附帶上訴，本院於101 年4 月18日言詞
辯論終結，判決如下：
    主      文
原判決主文第一項，命Ａ０１給付Ａ０２、Ａ０３各超過新台幣
壹佰萬元本息部分，及訴訟費用之裁判，均廢棄。
上開廢棄部分，Ａ０２、Ａ０３在第一審之訴駁回。
Ａ０１其餘上訴駁回。
Ａ０３附帶上訴駁回。
第一審及第二審上訴部分訴訟費用，由Ａ０１負擔十分之一，餘
由Ａ０３、Ａ０２負擔；附帶上訴訴訟費用，由Ａ０３負擔。
    事實及理由
一、被上訴人Ａ０２、被上訴人即附帶上訴人Ａ０３（下分別稱Ａ０２、Ａ
    ０３）起訴主張：Ａ０３與上訴人即附帶被上訴人Ａ０１（下稱Ａ０１
    ）原係夫妻，於民國（下同）90 年1月17日協議離婚，約定
    Ａ０１應自協議日起至Ａ０２大學畢業之日止，按月於每月5 日給
    付新台幣（下同）1 萬元，匯入Ａ０３之帳戶，作為Ａ０２之扶養
    費用；並按月給付Ａ０３2 萬元之贍養費，扶養費、贍養費如
    遲誤3 期未給付者，應自最後1 期支付日起200 日內，一次
    給付Ａ０３扶養費、贍養費各2,000 萬元（下稱系爭離婚協議
    ）。Ａ０１自離婚後，從未給付Ａ０３贍養費，自90年起至95年間
    亦未依約給付Ａ０２扶養費。Ａ０３將系爭離婚協議第3 條第4 項
    約定之債權，讓與給Ａ０２。爰依離婚協議、債權讓與、民法
    第1114條第1 款、第1116條第2 項規定，求為判決：Ａ０１應
    給付Ａ０２、Ａ０３各1,000 萬元及自支付命令送達翌日即99年4 
    月7 日起至清償日止，按週年利率5%計算之利息。
二、上訴人即附帶被上訴人Ａ０１則以：Ａ０２、Ａ０３對Ａ０１之贍養費、
    扶養費請求權，均因罹於時效而消滅。Ａ０２並非系爭離婚協
    議之當事人，其依系爭離婚協議請求，於法無據。Ａ０１因外
    遇事件曝光，為挽回婚姻，給予Ａ０３安全感，及形式上之保
    障，始於離婚協議書上簽名，雙方並無離婚之真意，證人張
    瓊文、杜文靖在兩造協議時，亦不在場，系爭離婚協議因不
    具備法定要件而無效。又縱令系爭離婚協議有效，且未罹於
    時效，Ａ０１自離婚時起至Ａ０２大學畢業止，應給付之扶養費僅
    為2,454,074 元，Ａ０１已付41萬元。且Ａ０３與婚姻存續期間僅
    4 年，Ａ０３為中學老師，每月薪資5 、6 萬元，並無贍養必
    要，縱有必要，其贍養年限以10年為合理，以每月2 萬元計
    應為2,531,732 元，兩造約定扶養費、贍養費遲誤三期未支
    付，應一次支付2,000萬元，約定之違約金，顯屬過高，應
    予酌減等語，資為抗辯。
三、原審判決Ａ０１應給付Ａ０２、Ａ０３各200 萬元，及自99年4 月7 
    日起至清償日止，按週年利率5%計算之利息。駁回Ａ０２、Ａ０３
    其餘之訴。Ａ０２就其敗訴部分，未據聲明不服。Ａ０１提起上訴
    ，上訴聲明為：㈠原判決不利於Ａ０１部分廢棄。㈡上開廢棄部
    分，Ａ０２、Ａ０３在第一審之訴駁回。Ａ０３提起附帶上訴，附帶
    上訴聲明：㈠原判決第一項關於駁回Ａ０３在第一審300 萬元部
    分及其利息之訴暨命該部分負擔訴訟費用之裁判均廢棄。㈡
    上開廢棄部分，Ａ０１應給付Ａ０３300 萬元及自99年4 月7 日起
    至清償日止，按週年利率5%計算之利息。Ａ０２、Ａ０３就Ａ０１上
    訴部分，答辯聲明：上訴駁回。Ａ０１就Ａ０３附帶上訴部分，答
    辯聲明：附帶上訴駁回。
四、本件不爭執事項：Ａ０３與Ａ０１原係夫妻，Ａ０２為其子女。
五、本件爭點：
  ㈠系爭離婚協議是否有效？
  ㈡Ａ０２、Ａ０３依離婚協議書請求之贍養費、扶養費請求權是否罹
    於時效而消滅？如罹於時效，則違約金是否亦罹於時效而消
    滅？
  ㈢兩造約定之違約金，應否酌減？
  ㈣Ａ０２得否依系爭離婚協議請求？
六、關於Ａ０１上訴部分：
  ㈠按兩願離婚，應以書面為之，有二人以上證人之簽名並應向
    戶政機關為離婚之登記，民法第1050條定有明文。
    ⒈查Ａ０１與Ａ０３於86年3 月2 日結婚，於90年1 月17日登記離
      婚，有Ａ０１戶籍謄本在卷可稽（原法院99年度司促字第759
      0號卷第4 頁）。
    ⒉次查：
      ⑴按民法第1050條所謂二人以上證人之簽名，固不限於作
        成離婚證書時為之，亦不限於協議離婚時在場之人，始
        得為證人，然究難謂非親見或親聞雙方當事人確有離婚
        真意之人，亦得為證人（最高法院68年台上字第3792號
        判例要旨參照）。證人杜文靖即離婚見證人證述略稱：
        伊認識Ａ０３與Ａ０１，伊為他們離婚的見證人，簽離婚協議
        書時，Ａ０３、Ａ０１都在場，他們確實有離婚的意思。伊知
        道他們為什麼離婚，因為Ａ０１有外遇等語（原審卷第57
        至58頁）。證人張瓊文即離婚見證人證稱略以：伊為Ａ０
        １、Ａ０３離婚之見證人，Ａ０３請伊當見證人，Ａ０３告訴伊，
        Ａ０１有外遇，伊當時住在兩造家中，Ａ０１也住在家裡，伊
        簽名之前，兩人都在，伊雖然沒有問他們是不是要離婚
        ，但問他們伊真的要簽名嗎。伊確認當他們離婚的見證
        人，Ａ０１是知情的。他們簽完名，伊才簽的。當時Ａ０３告
        訴伊，他們要離婚，他們的事情已經拖了一段時間了等
        語（原審卷第38至39頁反面）。查上開2 位證人證述情
        節相符，並查，Ａ０１於99年7 月14日（收狀日99年7 月1
        5日）民事答辯狀第2 頁第8 行載稱「緣兩造前於86年3
         月結婚，89年8 、9 月間被告外遇事件曝光」（原審
        卷第10頁），核與證人證述一致。是因Ａ０１外遇，Ａ０３與
        Ａ０１確有離婚之合致意思表示。證人杜文靖、張瓊文於
        離婚協議書簽名時，確實見聞Ａ０３與Ａ０１有離婚之合致意
        思表示。
      ⑵90年1 月17日離婚協議書記載略以：「緣立約人：Ａ０１、
        Ａ０３雙方自86年3 月結婚，且許諾互貞互信，惟女方竟
        於127 日前發現男方與第三人黃性女子發生超友誼行為
        已長達三年，男方及第三人黃性女子亦對上情坦承不諱
        ，令女方身心受創甚深，雙方之婚姻已難再續，故雙方
        協議離婚，並達成以下共識……第8 條：離婚登記：男女
        雙方應於90年1 月17日至戶政機關辦理離婚登記，男方
        不得異議。……」，有離婚協議書在卷可稽（原法院司促
        字卷第5 頁）。Ａ０１承認離婚協議書簽名為真正，並稱
        「90年1 月17日登記當天上午，不是在三重就是在中和
        簽的，兩造一起簽的。」（本院卷㈡第20頁），是離婚
        協議書之真正，可以認定。
      ⑶證人甲○○律師證稱：伊確定Ａ０３到事務所，委託伊寫離婚
        協議書（本院卷㈡第19頁至反面）。Ａ０１陳稱當時在事務
        所看離婚協議書時，伊34歲、意識清楚、任公職、有判
        斷能力。伊在事務所看到的協議書內容是打字部分，第
        3 、6 條「貳佰」、「貳仟萬」、「自民國九十年起，
        應每年隨軍公教調薪比例增加之」之手寫部分，係伊當
        場手寫等語（本院卷㈡第20頁反面至21頁）。可認Ａ０１有
        足夠之辨識能力以瞭解系爭離婚協議書之意義。
      ⑷於97年6 月2 日，Ａ０１與訴外人卓良芬結婚，有Ａ０１之戶
        籍謄本在卷可稽（原法院99年度司促字第7590號卷第4 
        頁）。Ａ０１自稱於97年再結婚時，確實認為自己已經離
        婚（本院卷㈡第34頁）。Ａ０１辯稱伊簽系爭離婚協議時，
        無受離婚協議拘束之意思，為無可採。
    ⒊綜上事證，系爭離婚協議文字記載「雙方之婚姻已難再續
      ，故雙方協議離婚」、「男女雙方應於90年1 月17日至戶
      政機關辦理離婚登記，男方不得異議」，其文義明白清楚
      ，Ａ０１於簽署系爭離婚協議時，年齡為34歲、意識清楚、
      任公職、為博士學歷，應係充分瞭解該協議書之意義。Ａ０
      ３與Ａ０１並至戶政機關辦理離婚登記完畢。Ａ０１並於97年與
      訴外人卓良芬結婚，足見Ａ０１清楚明白其與Ａ０３之前婚姻關
      係因協議離婚而消滅。證人杜文靖、張瓊文確有見聞Ａ０３
      與Ａ０１有離婚之真意，得為系爭離婚協議之證人，系爭離
      婚協議係屬有效。
  ㈡按當事人得約定債務人於債務不履行時，應支付違約金。違
    約金，除當事人另有訂定外，視為因不履行而生損害之賠償
    總額。其約定如債務人不於適當時期或不依適當方法履行債
    務時，即須支付違約金者，債權人除得請求履行債務外，違
    約金視為因不於適當時期或不依適當方法履行債務所生損害
    之賠償總額。約定之違約金額過高者，法院得減至相當之數
    額，民法第250 條、第252 條定有明文。又約定之違約金過
    高者，法院得減至相當之數額，民法第252 條定有明文。至
    於是否相當，即須依一般客觀事實，社會經濟狀況及當事人
    所受損害情形，以為斟酌之標準（最高法院79年台上字第19
    15號判例要旨參照）。
    ⒈Ａ０３、Ａ０２當庭陳述依系爭離婚協議第3 條第4 項、第6 條
      第3 項為本件請求（本院卷㈠第113 頁反面、卷㈡第34頁）
      。
    ⒉經查：
      ⑴系爭離婚協議第3 條第4 項約定：「前三項男方每月應
        支付之扶養費，若有遲誤三期支付者，男方同意自遲誤
        最後乙期支付日起200 日內，一次支付2,000 萬元正予
        女方。自90年起，應每年隨軍公教調薪比例增加之。」
        、第6 條第3 項約定：「前二項男方每月應支付之贍養
        費，若有遲誤三期支付者，男方同意自遲誤最後乙期支
        付日起200 日內一次支付2,000 萬元正予女方。自90年
        起，應每年隨軍公教調薪比例增加。」。上開條文係約
        定若Ａ０１應給付之扶養費、贍養費於不按時履行時，應
        支付一定之金錢，核屬違約金之約定。
      ⑵是依民法第250 條第2 項後段規定，系爭離婚協議約定
        如Ａ０１不於適當時期或不依適當方法履行債務時，即須
        支付違約金，Ａ０３除得請求履行債務外，違約金視為因
        不於適當時期或不依適當方法履行債務所生損害之賠償
        總額。
    ⒊茲審酌系爭離婚協議第3 條係約定Ａ０１應按時給付未成年子
      女Ａ０２扶養費，至大學畢業為止，Ａ０２於00年0月0 日出生
      ，現為學生，自90年1 月17日兩造離婚時至大學畢業約10
      9 年6 月止，Ａ０１依約應負擔之扶養期間為19年6 個月，
      加計每年3%之調薪，Ａ０２之扶養費為2,000,074 元，有Ａ０１
      提出之計算表可參，Ａ０３不爭執該數額（原審卷第14、88
      頁），Ａ０１稱其於96年1 月至98年12月期間，曾陸續支付Ａ
      ０３共41萬元，係關於Ａ０２之扶養費（本院卷第33頁反面至3
      4頁），Ａ０３不爭執（原審卷第88頁），可認Ａ０１已為一部
      履行；另系爭離婚協議第6 條約定Ａ０１應給付Ａ０３每月2 萬
      元贍養費至Ａ０１死亡止，依Ａ０１為00年0 月00日生，於90年
      1 月17日協議離婚時，尚有平均餘命42.36 年，若每月給
      付2萬元，應給付10,166,400元（計算式：20000 ×12×42.
      00 ＝00000000）；Ａ０１現為大學助理教授，於97年6 月2 
      日與訴外人卓良芬結婚；Ａ０３現為國中教師（本院卷㈡第34
      頁），有足夠之經濟能力維持生活，其因Ａ０１不履行給付
      贍養費所受損害較輕微等一般客觀事實，兩造社會、經濟
      狀況及當事人所受損害情形等一切情事，系爭離婚協議第
      3 條第4 項、第6 條第3 項約定違約金2,000 萬元為過高
      ，應予酌減為各100 萬元，可認為適當。
  ㈢按債權人得將債權讓與第三人。但左列債權，不在此限：依
    債權之性質，不得讓與者。依當事人之特約，不得讓與者
    。債權禁止扣押者，民法第294 條第1 項定有明文。Ａ０３對
    Ａ０１之違約金請求權，並未罹於時效，該違約金債權之性質
    非不得讓與，亦無約定不得讓與，Ａ０３將其基於系爭離婚協
    議所生違約金債權讓與Ａ０２，並以99年9 月15日民事準備㈡狀
    繕本之送達，作為債權讓與之通知（原審卷第53頁），是以
    ，Ａ０２基於債權讓與及系爭離婚協議之法律關係，得請求Ａ０１
    為給付。
  ㈣綜上，Ａ０３依系爭離婚協議之約定，Ａ０２依債權讓與及系爭離
    婚協議之法律關係，分別請求Ａ０１各給付100 萬元，及均自
    支付命令送達翌日即99年4 月7 日（原法院司促字卷第17頁
    ）起，至清償日止，按週年利率5%計算之利息，為有理由，
    應予准許，逾前開範圍之請求，為無理由，應予駁回。
  ㈤Ａ０１下列抗辯，為不可採：
    ⒈查⑴Ａ０１與Ａ０３至戶政事務所辦理離婚登記詳細時間為90年1 
      月17日12時47分27秒，有臺北○○○○○○○○○100 年7 月12日
      函併附離婚登記申請書索引資料在卷可稽（本院卷㈠第73
      至74頁）。⑵證人張瓊文於90年1 月17日之出勤紀錄，經
      國泰綜合醫院函覆稱因時間久遠，已無檔案紀錄可查，有
      國泰醫療財團法人國泰綜合醫院100 年7 月15日（100） 
      管人字第1217號函在卷可稽（本院卷㈠第75頁）。⑶證人杜
      文靖於90年1 月17日係上午8 時至12時上班，下午1 時至
      5 時休假，有醫療財團法人臺灣血液基金會100 年7 月19
      日（100） 基行字第488 號函在卷可稽（本院卷㈠第76頁
      ）。惟依最高法院判例意旨，離婚之證人不限於作成離婚
      證書時或於協議離婚時在場之人，始得為證人。證人杜文
      靖與張瓊文確實見聞Ａ０３與Ａ０１有離婚之意思，詳前㈠所述
      。是Ａ０１與Ａ０３於90年1月17日辦理離婚登記之時間，及證
      人杜文靖該日之上班時間，不影響本院前揭認定。Ａ０１辯
      稱證人張瓊文、杜文靖之證詞不實等語，係非可採。
    ⒉按違約金之約定，為賠償給付遲延所生之損害，於債務人
      給付遲延時，債權人始得請求，既非定期給付之債務，其
      時效為15年而非5 年（最高法院96年度台簡上字第25號裁
      判，本院暨所屬法院100 年度法律座談會民事類提案第1
      號研討結果參照）。查兩造於90年1 月17日簽署系爭離婚
      協議，Ａ０１於96年1 月至98年12月期間曾給付金錢予Ａ０２、
      Ａ０３，有Ａ０３客戶往來交易明細、Ａ０２郵政帳戶存摺明細在
      卷可稽（原法院促字卷第7 至13頁），是依系爭離婚協議
      第3 條第4 項、第6 條第3 項約定，Ａ０１已遲誤3 期支付
      ，應給付違約金。揆諸前開說明，該違約金債權時效為15
      年。Ａ０３於99年3 月26日起訴，其請求權未罹於時效。又Ａ
      ０１對未成年子女Ａ０２應負之扶養費，因親子關係而應負擔
      義務，非定期給付之性質，無短期消滅時效之適用。Ａ０１
      抗辯因本件扶養費、贍養費主債權因時效消滅，該違約金
      債權亦罹於時效等語，為不可採。
七、關於Ａ０３附帶上訴部分：
  ㈠查Ａ０３係主張依系爭離婚協議第3 條第4 項、第6 條第3項為
    請求，本件請求金額均為違約金（本院卷㈠第113 頁反面、
    卷㈡第33頁反面、第34頁）。
  ㈡系爭離婚協議第3 條第4 項、第6 條第3 項之約定合於民法
    第250 條第2 項後段之規定，惟其約定之數額過高，經本院
    審酌系爭離婚協議第3 條約定Ａ０１應給付Ａ０２扶養費之期間，
    及第6 條Ａ０１應給付Ａ０３贍養費之期間，Ａ０１已為一部履行，
    及兩造職業、社會、經濟能力，與Ａ０３因Ａ０１不履行給付贍養
    費所受損害較輕微等一般客觀事實，社會經濟狀況及當事人
    所受損害情形等一切情事，酌減至相當之數額，已詳前理由
    六之㈡所述。Ａ０３附帶上訴主張Ａ０１應依其平均餘命42.36 年
    履行，業經本院予以斟酌。Ａ０３請求Ａ０１再給付300 萬元本息
    ，為無理由，應予駁回。
八、綜上所述，Ａ０３本於系爭離婚協議、Ａ０２本於債權讓與及系爭
    離婚協議之法律關係，請求Ａ０１各給付100 萬元本息，為有
    理由。原審就超過上開應准許部分，為Ａ０１敗訴之判決，自
    有未洽。Ａ０１上訴意旨就此部分指摘原判決不當，求予廢棄
    改判，為有理由，爰由本院廢棄改判如主文第二項所示。至
    於上開應准許部分，原審判命Ａ０１給付，核無違誤，Ａ０１上訴
    意旨，就此部分，仍執陳詞，指摘原判決不當，求予廢棄，
    為無理由，應駁回其上訴。Ａ０３附帶上訴請求Ａ０１再給付300 
    萬元本息，為無理由。原審就此部分為Ａ０３敗訴之判決，於
    法並無不合，其指摘原判決不當，求予廢棄改判，為無理由
    ，應駁回其附帶上訴。
九、本件事證已臻明確，兩造其餘攻擊防禦方法及未經援用之舉
    證，經審酌核與本件判決結果不生影響，不再逐一論述，附
    此敘明。
十、據上論結，本件Ａ０１之上訴，一部有理由、一部無理由，Ａ０３
    附帶上訴為無理由，依民事訴訟法第450 條、第449條第1 
    項、第78條、第79條、第85條第1 項，判決如主文。
中　　華　　民　　國　　101 　年　　5　　月　　2 　　日
                    民事第二庭
                        審判長法  官 吳謙仁
                              法  官 蘇瑞華
                              法  官 李瓊蔭
正本係照原本作成。
如不服本判決（被上訴人Ａ０２合併上訴利益金額如逾新臺幣
150 萬元），應於收受送達後20日內向本院提出上訴書狀，其未
表明上訴理由者，應於提出上訴後20日內向本院補提理由書狀（
均須按他造當事人之人數附繕本）上訴時應提出委任律師或具有
律師資格之人之委任狀；委任有律師資格者，另應附具律師資格
證書及釋明委任人與受任人有民事訴訟法第466 條之1 第1 項但
書或第2 項（詳附註）所定關係之釋明文書影本。如委任律師提
起上訴者，應一併繳納上訴審裁判費。
中　　華　　民　　國　 101　　年　　5 　　月　　4 　　日
                              書記官 王才生
附註：
民事訴訟法第466條之1（第1項、第2項）：
對於第二審判決上訴，上訴人應委任律師為訴訟代理人。但上訴
人或其他法定代理人具有律師資格者，不在此限。
上訴人之配偶、三親等內之血親、二親等內之姻親，或上訴人為
法人、中央或地方機關時，其所屬專任人員具有律師資格並經法
院認為適當者，亦得為第三審訴訟代理人。